臺灣高等法院民事判決
110年度建上字第36號
上訴人即附 
帶被上訴人  松肯營造工程有限公司

法定代理人  羅秀貞  
訴訟代理人  黃泰鋒律師
            黃立慈律師
　　　　　　劉曦光律師
被上訴人即
附帶上訴人  能誌機械工程有限公司

法定代理人  周德和  
訴訟代理人  歐翔宇律師
複 代理 人  吳麗如律師
            何家怡律師      
上列當事人間請求給付工程款事件，上訴人對於中華民國110年3
月12日臺灣臺北地方法院108年度建字第111號第一審判決提起上
訴，被上訴人提起附帶上訴，本院於111年7月12日言詞辯論終結
，判決如下：
    主  文
原判決關於命松肯營造工程有限公司給付超過新臺幣貳仟零陸拾
捌萬肆仟柒佰捌拾伍本息部分，及該部分假執行之宣告，暨命松
肯營造工程有限公司負擔訴訟費用之裁判，均廢棄。
上開廢棄部分，能誌機械工程有限公司於第一審之訴及假執行之
聲請均駁回。
松肯營造工程有限公司之其餘上訴駁回。
能誌機械工程有限公司之附帶上訴駁回。
第一審命松肯營造工程有限公司負擔之訴訟費用、第二審訴訟費
用關於上訴部分，由松肯營造工程有限公司負擔百分之九十六，
餘由能誌機械工程有限公司負擔；關於附帶上訴部分，由能誌機
械工程有限公司負擔。
    事實及理由
一、被上訴人於言詞辯論終結前，得為附帶上訴，民事訴訟法第
    460條第1項本文明定。本件被上訴人於本院言詞辯論終結前
    ，就原判決判准抵銷之新臺幣（下同）132萬1,396元（即原
    判決附表〈下稱附表〉2項次4至9所示）部分，於本院提起附
    帶上訴（見本院㈡卷第57頁），核與該規定相符，應予准許
    。
二、被上訴人主張：伊承攬上訴人「新北市板橋區浮洲合宜住宅
    結構工程」之「鋼板補強工程A2區A、B、C、D、E、F棟」（
    下稱A2區工程）、「A3區A、B、I棟」（下稱A3區工程）、
    「A6區A、B、C、D、E、G、H棟」（下稱A6區工程），已分
    別簽訂工程合約書（下合稱系爭契約），並承攬上開工程之
    「追加雜項工程」（下稱雜項工程；上開4部分工程合稱為
    系爭工程）。嗣兩造於民國106年4月25日就系爭契約簽立合
    約補充條款（下稱系爭補充條款）。伊已依約施作完成，並
    經業主即訴外人泰誠發展營造股份有限公司（下稱泰誠公司
    ）取得使用執照。惟上訴人迄未支付A2區工程、A3區工程、
    A6區工程、雜項工程之保留款，依序為677萬6,578元（即附
    表1之A2區工程判斷欄所示金額）、668萬7,270元（即附表1
    之A3區工程原告主張欄所示金額）、775萬0,853元（即附表
    1之A6區工程判斷欄所示金額）、79萬1,480元，合計2,200
    萬6,181元。而上訴人不得以附表2項次4至9合計132萬1,396
    元，主張互為抵銷等情。爰依系爭補充條款第5條、第6條約
    定，求為命上訴人給付2,200萬6,181元及自108年1月25日起
    至清償日止，按週年利率百分之五計算利息之判決，並聲明
    願供擔保請求准予假執行（原審判命上訴人給付2,151萬9,1
    25元本息，駁回被上訴人其餘請求。上訴人就其敗訴部分，
    提起上訴；被上訴人就原判決判准抵銷之132萬1,396元部分
    ，提起附帶上訴。未繫屬本院者，不予贅載）。其附帶上訴
    聲明：（一）原判決關於駁回被上訴人下列第㈡項之訴部分
    廢棄。（二）上訴人應再給付附帶上訴人132萬1,396元及自
    108年1月25日起至清償日止，按週年利率百分之五計算之利
    息。
三、上訴人則以：系爭合約第5條第4點、系爭補充條款第5條約
    定，係以業主泰誠公司驗收合格及泰誠公司取得使用執照為
    保留款之清償期，因系爭工程未經泰誠公司驗收合格，被上
    訴人不得請求保留款。縱被上訴人得為請求，依上證1至3之
    A2區工程、A3區工程、A6區工程之各期估驗計價資料，保留
    款合計為1,787萬3,494元，不能以泰誠公司計算之數量為斷
    。又伊得請求被上訴人給付附表2所示之6,678萬6,439元，
    亦得主張互為抵銷等語，資為抗辯。其上訴聲明：（一）原
    判決關於命上訴人為給付部分，及該部分假執行之宣告均廢
    棄。（二）上開廢棄部分，被上訴人第一審之訴及假執行之
    聲請均駁回。
四、被上訴人承攬上訴人A2區工程、A3區工程、A6區工程，並簽
    訂系爭契約，並承攬上開工程之雜項工程。兩造於106年4月
    25日就系爭契約簽立系爭補充條款；泰誠公司就系爭工程已
    取得使用執照；雜項工程之保留款為79萬1,480元；如被上
    訴人得請求上訴人給付保留款，就原審判准得抵銷之金額為
    132萬1,396元等事實，為兩造所不爭執（見本院卷第397至3
    98頁），堪信為真正。
五、被上訴人主張上訴人應給付保留款，為上訴人以前開情詞所
    否認。經查：
（一）依系爭契約第5條第3點、第4點分載：本工程依實際施作
      數量計價100％；保留款10％俟甲方（即上訴人，下同）業
      主全部驗收合格後無息退還等內容（見原審㈠卷第16頁）
      ；及系爭補充條款第5條、第6條分載：本工程每期計價扣
      除10％保留款，該保留款應於業主取得使用執照後，比照
      業主給付方式支付乙方（即被上訴人，下同）；下列追加
      工項（指菱形鋼框連接鋼板、預力鋼棒小搬運及安裝費用
      ）及單價未含於本合約範圍，依每月完成數量另外計價，
      付款辦法比照本合約工程款付款方式辦理等內容（見原審
      ㈠卷第20至21頁），可知兩造約明上訴人於被上訴人施作
      之系爭工程經業主泰誠公司驗收合格及取得使用執照時，
      即應給付上開保留款，至為明晰。系爭工程業經泰誠公司
      驗收合格乙節，為上訴人所是認（見原審㈠卷第447頁），
      並據證人即泰誠公司之工務經理陳惠鋒於原審結證屬實（
      見原審㈢卷第178頁），堪信為真。另泰誠公司就系爭工程
      亦已取得使用執照（見上四所示），則被上訴人自得依系
      爭補充條款第5條、第6條約定，請求上訴人給付約定之保
      留款。
（二）關於原證16至18所列工程項目，均是由被上訴人所施作，
      為上訴人所無異詞（見本院㈡卷第175頁），而該項目所列
      數量既經泰誠公司所核算（見原審㈢卷第283、289、297頁
      ），自足以資為被上訴人實際施作A2區工程、A3區工程、
      A6區工程數量之佐證。上訴人空言稱：保留款之計算，不
      能以泰誠公司計算之數量為斷云云，尚不足取。參以被上
      訴人請求附表1之A2區工程判斷欄所示之數量、附表1之A3
      區工程原告主張欄所示之數量、附表1之A6區工程判斷欄
      所示之數量，均未超過上開泰誠公司所核算之數量。而雜
      項工程之保留款為79萬1,480元，復為上訴人所不爭執（
      見上四所示），則被上訴人自得請求上訴人給付附表1之A
      2區工程判斷欄所示之677萬6,578元、附表1之A3區工程原
      告主張欄所示668萬7,270元（至原判決就附表1之A3區工
      程判斷欄所示金額，係漏未加計已判准項次1之140萬元；
      另就項次6判准金額逾被上訴人聲明請求423萬4,720元外
      之金額，係訴外裁判，顯有違誤。此部分計算式為：附表
      1之A3區工程判斷欄所示金額，加計漏算之項次1之140萬
      元後，扣除項次6逾423萬4,720元之金額）、附表1之A6區
      工程判斷欄所示金額775萬0,853元、雜項工程判斷欄所示
      之79萬1,480元，合計2,200萬6,181元（計算式：6776578
      ＋6687270＋7750853＋791480＝22006181）。上訴人稱：被上
      訴人得請求之保留款僅1,787萬3,494元云云，尚不足採。
      　　
（三）上訴人就其得主張被上訴人給付附表2所示之6,678萬6,43
      9元（各項金額明細，如附表2、附表2-7至2-12所示），
      僅得就附表2項次4至9判斷欄所示金額132萬1,396元主張
      互為抵銷；逾此範圍之主張，尚屬無據，茲分述如下：
　１、附表2項次1至3：
　　  系爭契約第6條固載工程期限：配合甲方工程進度；第16
      條第3項約定：承商（即被上訴人）應於簽訂合約後確實
      依甲方駐地工程師示開工，若有延誤工期者，每逾期1日
      甲方得科以總工程款千分之三之工程罰款，該款項應自乙
      方之工程內扣除，若有不足仍得向乙方追索之，乙方不得
      異議等內容（見原審㈠卷第15至16頁）；及系爭契約詳細
      價目明細表說明事項第8點雖約定：於本工程施工期間承
      包商不得以因其他現場趕工造成人手不足或不荷成本等藉
      口延誤本工程造成主承商之損失並應於限定之期限內完成
      （損失部分將按工程比例與承攬商清算，承攬商不得異議
      ）等內容（見原審㈠卷第19頁）。然上訴人提出被證12即
      泰誠公司於另案（即原法院108年度調補字第632號）事件
      之民事答辯㈠狀所載之A2區工程、A3區工程、A6區工程約
      定之完工期限各為106年2月28日、105年10月15日、106年
      2月28日（見原審㈠卷第464、465頁），已為被上訴人所否
      認，且上訴人所提被證3之A3區鋼板施工管制表、被證5之
      A6區鋼板施工管制表、被證7之A2區鋼板施工管制表，亦
      依序記載：泰誠公司片面認定完工日為105年10月15日、1
      06年2月28日、106年2月28日等內容（見原審㈠卷第415、4
      23、429頁），則被證12顯不足以資為上訴人就系爭工程
      應完工期限之證明。況參以上訴人於另案事件中所提A3區
      結算明細表、A6區-1-原合約追加減、A2區-1-原合約追加
      減明細之施工項目（見原審㈡卷第345至349頁），並非均
      由被上訴人承攬施作，尤難遽謂被上訴人就A2區工程、A3
      區工程、A6區工程，應於106年2月21日、105年10月8日、
      106年2月21日前完工之認定，是上訴人尚不得請求附表2
      項次1至3之逾期扣款金額。
　２、附表2項次4至6：
      系爭契約第16條第4項約定：依工程慣例配合工地施作，
      須分擔民生垃圾、清潔費用（見原審㈠卷第15頁），則上
      訴人據以主張被上訴人應分擔清潔費用，即屬有據。上訴
      人主張A2區工程、A3區工程、A6區工程之生活垃圾清潔費
      用，遭泰誠公司扣減金額依序為16萬6,070元、15萬3,942
      元、20萬4,404元，有泰誠公司之扣款單可佐（見原審㈡卷
      第23至67頁），應可採信。依上證1至上證3之各期計價單
      （見本院㈠卷第121至309頁），僅有0.5％清潔費之名稱，
      並無列載扣款金額，且被上訴人亦陳稱：伊就上開計價單
      ，無法指出實際有扣除清潔費之金額等詞（見本院㈡卷第1
      74頁），自無從認定上訴人有於各期估價時扣除清潔費之
      事實。被上訴人空言稱：原審認定被上訴人應分擔之132
      萬1,396元，係與已扣除之清潔費重複云云，自不足採。
      被上訴人就換算比例後，上訴人得抵銷之數額，並不爭執
      （見上四所示），則上訴人得據以請求被上訴人給付附表
      2項次4至6之金額各為5萬2,163元、5萬2,463元、6萬3,44
      7元。
　３、附表2項次7（即附表2-7）：上訴人得請求之金額為48萬7,
      616元；逾此範圍之主張，應屬無據。
　　⑴附表2-7項次1至7、12、13：依系爭契約第13條約定：工程
      施工中，所有乙方工作所產生之垃圾、廢料及雜物，應由
      乙方負責清除整理並集中至甲方指定地點並自行運棄。若
      由甲方代請點工清理者，則代扣2倍工資，乙方不得異議
      （見原審㈠卷第17頁）；及第16條第4項約定：依工程慣例
      配合工地施作，須分擔民生垃圾、清潔費用（見原審㈠卷
      第15頁），則上訴人據以主張被上訴人應分擔環境清潔費
      、營建廢棄物運棄處理費等費用，即屬有據。上訴人主張
      遭泰誠公司扣款如附表2-7項次1至7、12、13，業據其提
      出與所述相符之泰誠公司扣款單為憑（見原審㈡卷第73至8
      5、97至99頁），堪認為真。而被上訴人就換算比例後，
      上訴人就該部分得抵銷之數額，並不爭執（見上四所示）
      ，則上訴人得據以請求附表2-7判斷欄所示之金額，共計4
      8萬7,616元。
　　⑵附表2-7項次9：因可歸責於債務人之事由，致為不完全給
      付者，債權人得依關於給付遲延或給付不能之規定行使其
      權利，民法第227條第1項固有明文。惟所謂不完全給付，
      係指債務人提出之給付，不合債之本旨而言。且損害賠償
      之債，以有損害之發生及有責任原因之事實，並二者之間
      ，有相當因果關係為成立要件。倘原告未證明其所受損害
      與被告行為間，具有相當因果關係，即無請求被告賠償可
      言。上訴人未提出兩造約定被上訴人應於何期限前送審圖
      說，及被上訴人有何遲誤圖說送審等具體事實，已難遽信
      ，尚難僅憑泰誠公司之扣款單（見原審㈡卷第91頁），遽
      認被上訴人應對上訴人負不完全給付之損害賠償責任，是
      上訴人依民法第227條第1項、第2項、第226條第1項規定
      ，請求被上訴人賠償此部分損害，自屬無據。
　　⑶附表2-7項次8、15：依證人林高興所稱：闖入民宅這件事
      伊印象很深刻，是被上訴人之下包的工班闖入民宅偷東西
      等語（見原審㈢卷第34頁）以考，固堪認被上訴人之分包
      廠商員工確有侵入民宅行竊之不法行為。惟觀諸系爭契約
      附件「工程合約條文」第6條（工地管理）第1項所載：乙
      方需遴派富有工程經驗與能力之代表人，常駐工地，督導
      施工，並負責工人之管理，嚴格約束工人遵守紀律，如有
      任何糾紛或違法行為，概由乙方負完全責任。如工人遇有
      傷亡或其他意外情事，應由乙方自行處理，與甲方無涉等
      內容（見原審㈡卷第415頁），僅係約定被上訴人就其工人
      之施工應負管理之責而已，尚難以被上訴人之工人於施工
      外之不法行為，遽謂被上訴人有何不完全給付之情事。況
      被上訴人之工人於施工外之不法行為，與泰誠公司決定增
      設保全人員間，亦難認有相關因果關係。上訴人據以稱：
      被上訴人應依民法第227條第1項、第2項、第226條第1項
      規定，賠償此部分損害云云，應屬無據。
　　⑷附表2-7項次10、16、17：被上訴人之工人於施工外之不法
      行為，既不能謂被上訴人有何不完全給付之情事，業經認
      定如⑶所示，則上訴人自不得依民法第227條第1項、第2項
      、第226條第1項規定，請求被上訴人賠償此部分損害。
　　⑸附表2-7項次14：上訴人固主張水平鎖更換係因被上訴人之
      廠商撬開住戶水平鎖損壞所致，應由被上訴人全額負責云
      云（見原審㈢卷第310頁），惟上訴人所舉之工程詳細價目
      明細表說明事項第7點所載：每日施工完畢需將現場整理
      清潔若經業主舉報或遭環保局稽查缺失並產生罰鍰者由廠
      商自行吸收或由承攬本工程款中扣除等內容（見原審㈠卷
      第19頁）；及系爭契約附件「施作明細表及規範」之「清
      安條款」第1點所載：乙方承攬單價內已含勞工安全衛生
      管理費，機具、設備、材料費用，僱主責任險，第三人責
      任險，機具、設備、材料竊盜險及所屬員工應投保之勞、
      健保費用。交貨或施工期間與乙方相關人員、機具、設備
      、材料之安全均由乙方負責，如發生意外災害，所有機具
      、設備、材料損失及施工人員傷亡，均由乙方自行料理，
      與甲方無涉。若遭甲方業主或主管機關罰款，一切費用均
      由乙方負責等內容（見原審㈡卷第412頁），僅係與工地現
      場整理清潔、勞工安全衛生相關之約定，核與門鎖損壞之
      事無涉，要難佐為被上訴人應負不完全給付損害賠償之依
      據。上訴人不得據以依民法第227條第1項、第2項、第226
      條第1項規定，請求被上訴人賠償此部分損害。
  ４、附表2項次8（即附表2-8）：上訴人得請求之金額為5萬9,8
      50元；逾此範圍之主張，尚屬無據。
　　⑴上訴人主張遭泰誠公司扣款如附表2-8項次1至3、5、7、10
      、19、23、29，業據其提出與所述相符之泰誠公司扣款單
      為憑（見原審㈡卷第111至113、117、121、125、135、141
      、145），可認為真。被上訴人就換算比例後，上訴人就
      該部分得抵銷之數額，並不爭執（見上四所示），則上訴
      人得依系爭契約第13條、第16條第4項約定，請求附表2-8
      判斷欄所示之金額，共計5萬9,850元。
　　⑵附表2-8項次4、8：上訴人主張此部分為勞安費分攤，因泰
      誠公司於另案事件對上訴人扣款，被上訴人應依攤提比例
      分擔之費用云云（見原審㈢卷第313頁）。惟此項費用載明
      為「鷹架組件復原點工」，並非勞安費之支出，上訴人未
      具體指出被上訴人負有給付義務之契約依據，要難遽謂被
      上訴人應依民法第227條第1項、第2項、第226條第1項規
      定，賠償此部分損害。
　　⑶附表2-8項次6、9、17、18、20、21、24至28、30至33：上
      訴人主張此部分為清潔費分攤，因泰誠公司於另案事件對
      上訴人扣款，被上訴人應依攤提比例分擔之費用云云（見
      原審㈢卷第313至316頁）。惟依上訴人所提出泰誠公司之
      扣款單，其名稱摘要欄位僅記載「點工扣工」、「點工代
      雇工扣款」、「打石工代雇工扣款」或內容模糊難以辨識
      ，並無與清潔費有關之文字（見原審㈡卷第119、125、135
      、137、141至147頁），則上訴人以此部分為被上訴人應
      分攤之清潔費為由，依民法第227條第1項、第2項、第226
      條第1項規定，請求被上訴人賠償此部分損害，
　　　自屬無據。
　　⑷附表2-8項次11至16、22部分：上訴人主張此部分為被上訴
      人施工損壞修補費用，因泰誠公司於另案事件對上訴人扣
      款，被上訴人應依攤提比例分擔之費用云云（見原審㈢卷
      第314至315頁）。惟依上訴人所提出泰誠公司之扣款單，
      並無該扣款與被上訴人有關之記載（見原審㈡卷第127至13
      3、139頁），尚難資為被上訴人應分攤該部分費用之認定
      。上訴人自不得依民法第227條第1項、第2項、第226條第
      1項規定，請求被上訴人賠償此部分損害。　　　
  ５、附表2項次9（即附表2-9）：上訴人得請求之金額為60萬5,
      857元；逾此範圍之主張，應屬無據。
　　⑴上訴人主張遭泰誠公司扣款如附表2-9項次1至7、10至14，
      業據其提出與所述相符之泰誠公司扣款單為憑（見原審㈡
      卷第153至165、171至177頁），堪認為真。而被上訴人就
      換算比例後，上訴人就該部分得抵銷之數額，並不爭執（
      見上四所示），則上訴人得依系爭契約第13條、第16條第
      4項約定，請求附表2-9判斷欄所示之金額，共計60萬5,85
      7元。　　
　　⑵附表2-9項次8：被上訴人之工人於施工外之不法行為，並
      不能謂被上訴人有何不完全給付之情事，業經認定如３、⑶
      所示，則上訴人自不得依民法第227條第1項、第2項、第2
      26條第1項規定，請求被上訴人賠償此部分損害。　
　　⑶附表2-9項次9：上訴人未提出兩造約定被上訴人應於何期
      限前送審圖說，及被上訴人有何遲誤圖說送審等具體事實
      ，尚難僅憑泰誠公司之扣款單（見原審㈡卷第169頁），遽
      認被上訴人應對上訴人負不完全給付之損害賠償責任，故
      上訴人依民法第227條第1項、第2項、第226條第1項規定
      ，請求被上訴人賠償此部分損害，應屬無據。
  ６、上訴人不得請求附表2項次10（即附表2-10）之金額。
　　⑴附表2-10項次2、7、12，上訴人僅提出泰誠公司製作之扣
      款總表（見原審㈡卷第181頁），並未提出經上訴人簽認之
      扣款單據為憑，自難遽信。以故，上訴人不得依民法第22
      7條第1項、第2項、第226條第1項規定、系爭契約第13條
      、第16條第4項約定，請求被上訴人給付該部分費用。
　  ⑵附表2-10項次11、25：上訴人未提出兩造約定被上訴人應
      於何期限前送審圖說，及被上訴人有何遲誤圖說送審等具
      體事實，且所提泰誠公司製作之扣款總表（見原審㈡卷第1
      81至183頁），並非經上訴人簽認之費用單據，尤難遽謂
      被上訴人應對上訴人負不完全給付之損害賠償責任，故上
      訴人依民法第227條第1項、第2項、第226條第1項規定，
      請求被上訴人賠償此部分損害，應屬無據。　　　　
　　⑶附表2-10項次20、21：被上訴人之工人於施工外之不法行
      為，並不能謂被上訴人有何不完全給付之情事，業經認定
      如３、⑶所示，則上訴人不得依民法第227條第1項、第2項
      、第226條第1項規定，請求被上訴人賠償此部分損害。
　　⑷附表2-10項次1、3至6、8至10、13至19、22至24、26：上
      訴人主張此部分為勞安及清潔費用，因泰誠公司於另案事
      件對上訴人索賠，被上訴人應依攤提比例分擔之費用云云
      （見原審㈢卷第319至321頁）。惟依上訴人所提出泰誠公
      司之扣款總表，並無與被上訴人有關之記載，且該備註所
      載內容，亦無與清潔費相關之文字（見原審㈡卷第181、18
      3頁），自難佐為被上訴人應分攤該部分費用之證明，故
      上訴人不得據以依民法第227條第1項、第2項、第226條第
      1項規定，請求被上訴人賠償此部分損害。
　　⑸附表2-10項次28至39：上訴人主張此部分為勞安、修繕及
      清潔費用，因泰誠公司於另案事件對上訴人索賠，被上訴
      人應依攤提比例分擔之費用云云（見原審㈢卷第321至322
      頁）。依上訴人所提出泰誠公司之扣款總表，其上並無與
      被上訴人有關之記載，且與勞安、清潔費用無涉（見原審
      ㈡卷第183頁），上訴人未指出兩造確有約定被上訴人應分
      攤該部分損壞修繕費用前，要難認被上訴人應依民法第22
      7條第1項、第2項、第226條第1項規定，賠償此部分損害
      。
　７、上訴人不得請求附表2項次附表2項次11（即附表2-11）之
      金額。
　　⑴附表2-11項次17，上訴人僅提出泰誠公司製作之統計表（
      見原審㈡卷第187頁），並未提出經上訴人簽認之扣款單據
      為佐，自難憑採。是以，上訴人不得依民法第227條第1項
      、第2項、第226條第1項規定、系爭契約第13條、第16條
      第4項約定，請求被上訴人給付該部分費用。
　　⑵附表2-11項次1、8、10、12至16、32至35：上訴人主張此
      部分為勞安、修繕及清潔費用，因泰誠公司於另案事件對
      上訴人索賠，被上訴人應依攤提比例分擔之費用云云（見
      原審㈢卷第325至327頁）。惟依上訴人所提出泰誠公司之
      扣款統計表，其上並無與被上訴人有關之記載，且與勞安
      、清潔費用無涉（見原審㈡卷第187頁），上訴人未指出兩
      造確有約定被上訴人應分攤該部分損壞修繕費用，要難認
      被上訴人應依民法第227條第1項、第2項、第226條第1項
      規定，賠償此部分損害。
　　⑶附表2-11項次18：上訴人未舉證被上訴人有何勞工安全衛
      生作業之缺失，難認被上訴人有何不合債之本旨之不完全
      給付情事。至系爭契約詳細價目明細表說明事項第8點雖
      約定：於本工程施工期間承包商不得以因其他現場趕工造
      成人手不足或不荷成本等藉口延誤本工程造成主承商之損
      失並應於限定之期限內完成（損失部分將按工程比例與承
      攬商清算，承攬商不得異議）等內容（見原審㈠卷第19頁
      ），仍非被上訴人應分攤勞工安全衛生作業缺失扣款之約
      定。上訴人無從依民法第227條第1項、第2項、第226條第
      1項規定、系爭契約詳細價目明細表說明事項第8點約定，
      請求被上訴人賠償此部分損害。
　　⑷附表2-11項次2、3：上訴人主張此部分為勞安、修繕及清
      潔費用，因泰誠公司於另案事件對上訴人索賠，被上訴人
      應依攤提比例分擔之費用云云（見原審㈢卷第325頁）。惟
      依上訴人所提出泰誠公司之扣款統計表，所載費用發生原
      因雖包括「環境清潔分攤」或類似名稱，但同一項次同時
      混雜「技術工代雇工扣款」、「點工代雇工」等記載（見
      原審㈡卷第187頁），並未提出經上訴人簽認之扣款單據為
      佐，要難憑採。上訴人依民法第227條第1項、第2項、第2
      26條第1項規定，請求被上訴人賠償此部分損害，難認有
      據。
　　⑸附表2-11項次4至7：上訴人主張此部分為勞安、修繕及清
      潔費用，因泰誠公司於另案事件對上訴人索賠，被上訴人
      應依攤提比例分擔之費用云云（見原審㈢卷第325頁）。惟
      依上訴人所提出泰誠公司之扣款統計表，僅記載「點工代
      雇工」或「技術工代雇工」等內容，並無任何與勞安、修
      繕或清潔費用有關之文字，亦無與被上訴人有關聯之記載
      （見原審㈡卷第187頁），自難佐為被上訴人應分攤該部分
      費用之佐證，故上訴人不得據以依民法第227條第1項、第
      2項、第226條第1項規定，請求被上訴人賠償此部分損害
      。
　　⑹附表2-11項次20、21：上訴人主張此部分為勞安、修繕及
      清潔費用，因泰誠公司於另案事件對上訴人索賠，被上訴
      人應依攤提比例分擔之費用云云（見原審㈢卷第326頁）。
      惟上訴人所提出泰誠公司之扣款統計表，並未記載費用之
      內容，僅引用內容不詳之發文文號，並未說明該函文內容
      為何（見原審㈡卷第187頁），則上訴人自不得據以依民法
      第227條第1項、第2項、第226條第1項規定，請求被上訴
      人賠償此部分損害。
　　⑺附表2-11項次30、31：上訴人主張此部分為勞安、修繕及
      清潔費用，因泰誠公司於另案事件對上訴人索賠，被上訴
      人應依攤提比例分擔之費用云云（見原審㈢卷第327頁）。
      惟上訴人所提出泰誠公司之扣款統計表，係記載為工務所
      修繕費用（見原審㈡卷第187頁），自與勞安及清潔費用無
      關，上訴人未舉證該部分修繕與被上訴人間之關聯，自難
      據為被上訴人應分攤該部分費用之認定，故上訴人不得依
      民法第227條第1項、第2項、第226條第1項規定，請求被
      上訴人賠償此部分損害。
　８、上訴人不得請求附表2項次12（即附表2-12）之金額。
　　⑴附表2-12項次1至6、29：上訴人僅提出泰誠公司製作之扣
      款統計表（見原審㈡卷第191、193頁），並未提出經上訴
      人簽認之扣款單據為憑，自難遽信。是故，上訴人自不得
      依民法第227條第1項、第2項、第226條第1項規定、系爭
      契約第13條、第16條第4項約定，請求被上訴人給付該部
      分費用。
　  ⑵附表2-12項次7至14、16至28、31、32：上訴人主張此部分
      為勞安、修繕及清潔費用，因泰誠公司於另案事件對上訴
      人索賠，被上訴人應依攤提比例分擔之費用云云（見原審
      ㈢卷第330至334頁）。惟依上訴人所提出泰誠公司之扣款
      統計表，其上並無與被上訴人有關之記載，且與勞安、清
      潔費用無涉（見原審㈡卷第191、193頁），上訴人未舉出
      兩造確有約定被上訴人應分攤該部分損壞修繕費用前，其
      請求被上訴人應依民法第227條第1項、第2項、第226條第
      1項規定，賠償此部分損害，自屬無據。
  ９、附表2項次13：
　　　依系爭補充條款第4條所載：乙方施工所需電源由甲方供
      應等內容（見原審㈠卷第18頁）以觀，足認上訴人依約有
      提供被上訴人之施工所需電源之契約義務。至系爭契約第
      2條第3項雖約定：乙方施作內容包括配電等內容（見原審
      ㈠卷第16頁），然依系爭補充條款第4條所載：乙方施工所
      需電源由甲方供應；及該條款之前言所載：本補充條款若
      與工程合約書條文有所衝突時，以本補充條款說明為準等
      內容（見原審㈠卷第18頁）以考，可見上訴人依約即有提
      供被上訴人之施工所需電源之契約義務，不能再執與該補
      充條款相衝突之系爭契約第2條第3項約定，佐為其無提供
      電力義務之依據。準此，上訴人以被上訴人係無法律上之
      原因而受有配電費用之利益為由，依民法第179條規定請
      求被上訴人返還附表2項次13之配電費用云云，應屬無據
      。
１０、基上，上訴人得請求被上訴人給付附表2項次4至9判斷欄      所示金額132萬1,396元。按二人互負債務，而其給付種
　    類相同，並均屆清償期者，各得以其債務，與他方之債務，互為抵銷，民法第334條第1項本文定有明文。被上訴人得請求上訴人給付之保留款為2,200萬6,181元，上訴人以其得請求被上訴人給付之132萬1,396元，與其應給付被上訴人之保留款數額互為抵銷，即屬有據。兩造就本件如准抵銷，均同意以本金互為抵銷（見本院㈡卷第76、86頁）。依此計算，被上訴人尚得請求被上訴人給付2,068萬4,785元（計算式：22006181－1321396＝20684785）。又被上訴人得請求之上開金額，性質上為無確定之給付期限，其起訴狀繕本於108年1月24日送達上訴人（見原審㈠卷第65頁），被上訴人依民法第229條第2項、第233條第1項本文、第203條規定，自得請求自同年月25日起應按週年利率百分之五計付之法定遲延利息。
六、綜上所述，被上訴人依系爭契約補充條款第5條、第6條約定
    ，請求上訴人給付2,068萬4,785元，及自108年1月25日起至
    清償日止，按週年利率百分之五計算之利息，為有理由，應
    予准許；逾此範圍外之請求，為無理由，應予駁回。原審判
    決命上訴人給付超過上開應准許部分，並為假執行之宣告，
    尚有未洽，上訴意旨就此部分指摘原判決不當，求予廢棄改
    判，為有理由；至上開應准許部分，原審判命上訴人如數給
    付，並為准予假執行之宣告，理由雖有不同，但結論並無二
    致，仍應予維持。上訴意旨就此部分指摘原判決不當，求予
    廢棄，為無理由，應予駁回。另被上訴人請求上訴人再給付
    132萬1,396元本息，為無理由，不應准許。原審為被上訴人
    敗訴之判決，於法並無不合，被上訴人就此部分提起附帶上
    訴，求予廢棄改判，為無理由，應併予駁回。　　
七、本件事證已臻明確，兩造其餘之攻擊或防禦方法及所用之證
    據，經本院斟酌後，認為均不足以影響本判決之結果，爰不
    逐一論列，附此敘明。
八、據上論結，本件上訴為一部有理由，一部無理由，附帶上訴
    為無理由，依民事訴訟法第450條、第449條第2項、第79條
    、第78條，判決如主文。
中　　華　　民　　國　　111 　年　　8 　　月　　9 　　日
                    工程法庭  
                        審判長法  官  黃明發
                              法  官  賴彥魁
                              法  官  林政佑
正本係照原本作成。
能誌機械工程有限公司不得上訴。
松肯營造工程有限公司如不服本判決，應於收受送達後20日內向
本院提出上訴書狀，其未表明上訴理由者，應於提出上訴後20日
內向本院補提理由書狀（均須按他造當事人之人數附繕本）上訴
時應提出委任律師或具有律師資格之人之委任狀；委任有律師資
格者，另應附具律師資格證書及釋明委任人與受任人有民事訴訟
法第466 條之1第1項但書或第2項所定關係之釋明文書影本。如
委任律師提起上訴者，應一併繳納上訴審裁判費。
中　　華　　民　　國　　111 　年　　8 　　月　　9 　　日
　　　　　　　　　　　　　    書記官  王韻雅